ACORDAO-COMPLETO-2466299

ACÓRDÃO 570/2021 ATA 8/2021 - PLENÁRIO

VISTOS, relatados e discutidos estes autos de Representação em que adotada medida cautelar por meio de despacho monocrático do Relator (peça 25) com vistas à suspensão, pela Prefeitura Municipal de Euclides da Cunha/BA, de todos os atos decorrentes da Tomada de Preços 006/2020, cujo objeto é a construção de creche padrão FNDE (Proinfância tipo 01) no loteamento Nossa Senhora de Lourdes, Sítio Pascoal, incluindo o contrato dela decorrente, celebrado com a empresa J.F.E. Empreendimentos e Construções Ltda., até o julgamento de mérito desta representação,
ACORDAM os Ministros do Tribunal de Contas da União, reunidos em sessão de Plenário, ante as razões expostas pelo Relator, em: 
9.1. referendar, com fundamento no art. 276, caput e § 1º, do Regimento Interno/TCU, a medida cautelar suspensiva da Tomada de Preços 006/2020 e do contrato dela decorrente, da Prefeitura Municipal de Euclides da Cunha/BA, adotada pelo relator por meio do Despacho de peça 25 destes autos, transcrito no Relatório que precede este Acórdão, bem como as medidas acessórias constantes do mencionado Despacho;
9.2. dar ciência desta deliberação à Prefeitura Municipal de Euclides da Cunha/BA e à interessada empresa J.F.E. Empreendimentos e Construções Ltda.

REPRESENTAÇÃO. Contratação de empresa para construção de Creche padrão FNDE (Proinfância tipo 01) no Loteamento Nossa Senhora de Lourdes, Sítio Pascoal, na sede do município.

Prefeitura Municipal de Euclides da Cunha - BA.

3. Responsável/Interessada: 
3.1. Responsável: Luciano Pinheiro Damasceno e Santos (XXX.979.545-XX).
3.2. Interessada: J.F.E. Empreendimentos e Construções Ltda. (20.555.337/0001-72).

13.1. Ministros presentes: Ana Arraes (Presidente), Walton Alencar Rodrigues, Benjamin Zymler, Augusto Nardes, Aroldo Cedraz, Raimundo Carreiro, Bruno Dantas, Vital do Rêgo e Jorge Oliveira.
13.2. Ministros-Substitutos presentes: Augusto Sherman Cavalcanti (Relator), Marcos Bemquerer Costa e Weder de Oliveira.

ACORDAO-COMPLETO-2486317

Acórdão 1502/2021 - Plenário

AUGUSTO SHERMAN

Adoto como relatório o Despacho de cunho decisório que proferi no dia 15/3/2021, à peça 25 destes autos, concessivo de medida cautelar suspensiva da Tomada de Preços 006/2020, conduzida pela Prefeitura Municipal de Euclides da Cunha/BA tendo por objetivo a contratação de empresa especializada para construção de creche padrão FNDE, medida essa a que submeto à homologação deste Plenário, nos termos do art. 276, § 1º, do Regimento Interno/TCU:
"Trata-se, no que tange ao processo principal, de representação, com pedido de medida cautelar, formulada pela empresa Ympactus Construtora e Transportes Eireli acerca de possíveis irregularidades no edital da Tomada de Preços 006/2020, lançado pela Prefeitura Municipal de Euclides da Cunha/BA tendo por objetivo a contratação de empresa especializada para construção de creche padrão FNDE (Proinfância tipo 01) , no valor máximo de R$ 2.749.352,93, com recursos de origem federal.
2.	De acordo com a representante, o edital padeceria de vícios em suas cláusulas que importariam na frustração do caráter competitivo da licitação em prejuízo da busca da proposta mais vantajosa para a Administração, em função da:
a) exigência de atestado técnico-operacional (subitem 5.1.2, alínea 'c') 'comprovando que tenham executado obras/serviços de características técnicas similares às do objeto da presente licitação, sendo necessário a comprovação de realização de no mínimo 50% dos quantitativos destacados na alínea b.1.7', sem fundamento legal por se tratar de atestado de capacidade técnico-operacional e não capacidade técnico-profissional em relação à qual seria cabível tal exigência;
b) indicação de equipe técnica mínima (subitem 5.1.2, alínea 'd.1') 'composta por: 01 Engenheiro civil de campo, 01 Engenheiro Civil Residente, 01 Engenheiro Eletricista e 01 Engenheiro Mecânico', sem fundamento no projeto básico ou no edital da licitação para a exigência de outros profissionais além do engenheiro civil responsável, especialmente de engenheiro mecânico; e
c) exigência de apresentação de certificado de registro cadastral na Prefeitura Municipal de Euclides da Cunha/BA (subitem 5.1.5 alínea 'c') , extrapolando os limites do art. 30 da Lei 8.666/1993.
Diante disso, a representante requereu a concessão de medida cautelar com vistas à suspensão do procedimento licitatório, cuja abertura da sessão pública estava prevista para o dia 19/8/2020, e a declaração de nulidade do edital e dos atos posteriores, além da apuração de responsabilidades com aplicação de multa aos responsáveis.
Em instrução inicial a SeinfraUrbana afastou, de pronto, a ocorrência sintetizada na alínea 'a', com amparo na Súmula TCU 263, segundo a qual: 'Para a comprovação da capacidade técnico-operacional das licitantes, e desde que limitada, simultaneamente, às parcelas de maior relevância e valor significativo do objeto a ser contratado, é legal a exigência de comprovação da execução de quantitativos mínimos em obras ou serviços com características semelhantes, devendo essa exigência guardar proporção com a dimensão e a complexidade do objeto a ser executado'.
Em que pese ter considerado que o questionamento não procede, ressaltou que o edital adotou itens que não preenchem, cumulativamente, os requisitos de maior relevância técnica e valor significativo exigidos pela Lei de Licitações e pela mencionada Súmula 263, incluindo itens com especificação que podem revelar-se potencialmente restritivos.
Quanto aos demais pontos, a unidade técnica considerou-os procedentes.
Ao observar a tabela que discrimina os serviços de maior relevância técnica, não vislumbrou, outrossim, serviço que gerasse a necessidade de engenheiro mecânico (alínea 'b') . 
Ademais, acrescentou que o edital exigiu que os profissionais listados fizessem parte do quadro permanente 'na data prevista para entrega da proposta', contrariando o art. 3°, § 1º, inciso I, e art. 30, § 1º, inciso I, da Lei 8.666/1993 e em desacordo com ampla jurisprudência do TCU que permite a contratação dos responsáveis somente no momento da assinatura do contrato, sendo ainda permitido o contrato de prestação de serviço em lugar do contrato de trabalho.
Do mesmo modo, entendeu que a exigência de apresentação de certificado de registro cadastral da prefeitura (alínea 'c') , de fato, ultrapassaria os limites do art. 30 da Lei 8.666/1993 e a jurisprudência desta Corte.
Assim, considerou caracterizado o instituto da fumaça do bom direito, e, tendo em vista que a entrega e abertura dos envelopes estava prevista para o dia 19/8/2020 e a iminência de que o certame viesse a ser concluído sem que tivessem sido sanadas as supostas irregularidades, manifestou-se pela ocorrência do perigo da demora, alvitrando a adoção da cautelar sem a oitiva prévia do responsável.
Ao despachar neste feito (peça 8) considerei que embora a data prevista para realização da sessão pública (19/8/2020) já tivesse transcorrido àquele momento, o que poderia suscitar o periculum in mora, a ausência de informações quanto à efetiva abertura e conclusão do procedimento, número de licitantes, valor eventualmente adjudicado, entre outras, demandavam a realização de oitiva prévia e de diligências, de modo a trazer aos autos informações que motivassem, com segurança, eventual suspensão cautelar da licitação. Entendi ainda que haveria espaço para o exercício de contraditório sobre as irregularidades ensejadoras da medida alvitrada, inclusive da empresa eventualmente declarada vencedora, antes do provimento cautelar, bem como para a coleta de informações acerca do atual estágio do procedimento licitatório.
Dessarte, determinei a oitiva prévia do Município de Euclides da Cunha/BA, para que, no prazo de 5 (cinco) dias úteis a contar da ciência, se manifestasse sobre os fatos apontados na presente representação, especialmente quanto aos seguintes indícios de irregularidades apontados no edital da Tomada de Preços 006/2020:
	a) exigência, no subitem 5.1.2, alínea 'b.1.7' do edital, de itens que não preenchem cumulativamente os requisitos de maior relevância e valor significativo, e em alguns casos com especificações excessivas, em afronta ao art. 30, § 1º, I, da Lei 8.666/1993 e à Súmula 263 do TCU;
	b) exigência do subitem 5.1.2, alínea 'd.1' do edital, de que 'as licitantes apresentem a equipe técnica responsável pelo acompanhamento dos serviços, composta por: 01 Engenheiro civil de campo, 01 Engenheiro Civil Residente, 01 Engenheiro Eletricista e 01 Engenheiro Mecânico', sem fundamento no projeto básico ou no edital para a exigência de outros profissionais além do engenheiro civil responsável, especialmente a exigência de engenheiro mecânico, contrariando o art. 30, § 1º, I, da Lei 8.666/1993 e jurisprudência do TCU;
	c) exigência do subitem 5.1.2, alínea 'd' do edital, para que os profissionais listados no subitem 5.1.2, alínea 'd.1' façam parte do quadro permanente 'na data prevista para entrega da proposta', contrariando o art. 3°, § 1º, inciso I, e art. 30, § 1º, inciso I, ambos da Lei 8.666/1993 e, em desacordo com jurisprudência do TCU;
	d) exigência no subitem 5.1.5 alínea 'c' do edital de apresentação de certificado de registro cadastral na prefeitura municipal de Euclides da Cunha/BA, extrapolando os limites do art. 30 da Lei 8.666/1993 e jurisprudência do TCU.
13. Determinei ainda, caso houvesse licitante vencedora declarada, que realizasse a oitiva no mesmo prazo, facultando ao ente municipal manifestar-se sobre a possibilidade de o Tribunal vir a determinar a anulação ou correção dos atos pertinentes ao certame, notadamente quanto às consequências práticas da implementação dessas medidas e quanto a eventuais alternativas que pudessem ser adotadas pela Prefeitura para solução dos apontamentos.
14. Também determinei a realização de diligência para o encaminhamento conjunto de cópia integral do processo licitatório atinente à Tomada de Preços 006/2020, bem como a identificação do estágio do procedimento licitatório (julgamento, homologação, adjudicação, assinatura de contrato, expedição de ordem de serviço etc.) .
15. Ao tempo em que eram adotadas essas providências, tramitaram paralelamente neste Tribunal outras representações formuladas pela representante, sendo uma delas também relativa à referida Tomada de Preços, e outras, objeto de dois outros processos, relativas à Tomada de Preços 007/2020, também daquele município, envolvendo idênticos indícios de irregularidades no edital, as quais foram distribuídas a dois distintos relatores, conforme tabela abaixo extraída da derradeira instrução da SeinfraUrbana:
Processos sob exame
	Processo
	Relator
	Licitação
	Objeto

	TC Processo 028.318/2020-0
	Min. Augusto Sherman
	Tomada de Preços nº 006/2020
	Construção de creche do Proinfância, em Nª Sª de Lourdes

	TC Processo 039.172/2020-1
	Min. Augusto Sherman
		
	TC Processo 028.316/2020-7
	Min. André Luiz de Carvalho
	Tomada de Preços nº 007/2020
	Construção de escola de um pavimento com seis salas, em Ruylândia

	TC Processo 039.174/2020-4
	Min. Augusto Nardes
		
17. No caso do TC Processo 039.172/2020-1, determinei o seu apensamento a esta representação, de mesmo objeto. 
18. Quanto aos demais processos relativos à Tomada de Preços 007/2020, cujo objeto é a contratação de empresa especializada para construção de escola de um pavimento com 06 (seis) salas padrão FNDE no Povoado de Ruylândia, Município de Euclides da Cunha - BA, sob regime de empreitada por preço global (valor máximo de R$ 1.408.652,73) , foram eles reunidos em um único processo, após medidas preliminares, culminando com o apensamento a esta representação.
19. Consoante registrado na instrução da SeinfraUrbana (peça 22) , o processo de relatoria original do Ministro Augusto Nardes teve despacho daquele Relator no sentido de realizar a oitiva prévia acerca dos apontamentos, basicamente os mesmos indícios de irregularidades apontados nas letras 'b' a 'd' do item 12 retro, após o que, foi apensado ao de relatoria do Ministro-Substituto André Luís.
20. De sua vez, o Ministro-Substituto André Luís de Carvalho, em sintonia com proposta da unidade técnica, adotou medida cautelar suspensiva mediante Despacho de 12/9/2020 (peça 8 - TC Processo 028.316/2020-7) , da Tomada de preços nº 007/2020, incluindo a execução superveniente do contrato, e determinou a oitiva da Prefeitura de Euclides da Cunha e da empresa porventura declarada vencedora do certame, para em quinze dias apresentarem justificativas para as falhas apontadas pela unidade técnica.
28. Referida cautelar suspensiva foi referendada pelo Tribunal mediante o Acórdão 2499/2020-TCU-Plenário, ocasião em que se promoveu o apensamento daquele processo (TC Processo 028.316/2020-7) a esta representação (TC Processo 028.318/2020-0) .
29. Dessarte, conquanto ambos os processos licitatórios realizados pela prefeitura apresentassem basicamente as mesmas cláusulas restritivas, há de concreto a suspensão cautelar de um procedimento já determinada, e a pendência de exame da cautelar inicialmente alvitrada no outro procedimento licitatório.
30. Em sua última instrução deste feito a SeinfraUrbana traz as seguintes considerações sobre as representações, após concluir pela manutenção da análise realizada na primeira instrução:
'82. A empresa Ympactus Construtora trouxe duas representações idênticas para cada uma das licitações, o que levou à abertura de quatro processos diferentes, sendo dois deles alocados à SeinfraUrbana e dois à SecexEducação, causando transtorno na gestão processual e atrasando o esclarecimento dos fatos apontados como irregulares (...) .
83. Da comparação das respostas da prefeitura trazidas nos processos (peça 15 do TC Processo 028.318/2020-0 e peças 22 e 23 do TC Processo 028.316/2020-7) observa-se que as justificativas são idênticas, apenas reproduzidas e trazidas para processos diferentes e, devido a isso, os dois processos tiveram uma única análise conjunta com os TC Processo 039.172/2020-1 e TC Processo 039.174/2020-4 apensados, para os quais a prefeitura não apresentou respostas.
84. O prefeito de Euclides da Cunha, Luciano Pinheiro Damasceno e Santos (CPF XXX.979.545-XX) , trouxe a mesma resposta para as duas oitivas, contudo de forma incompleta, tratando unicamente da irregularidade incorrida no subitem 5.1.2, alínea 'd.1' do edital, o qual exigia que 'as licitantes apresentem a equipe técnica responsável pelo acompanhamento dos serviços, composta por: 01 Engenheiro civil de campo, 01 Engenheiro Civil Residente, 01 Engenheiro Eletricista e 01 Engenheiro Mecânico', cuja justificativa foi considerada insubsistente no exame técnico acima.
 (...) 
86. No que tange ao requerimento de medida cautelar suspendendo a Tomada de Preços 006/2020 e seus efeitos, entende-se que tal medida deva ser adotada devido à restrição à competitividade do certame, por estarem presentes nos autos os requisitos da fumaça do bom direito e do perigo da demora, bem assim por não se ter configurado o perigo da demora ao reverso, capaz de trazer prejuízos significativos ao erário ou à consecução do objeto pretendido, tendo em vista que por meio do Ofício 47658/2020-TCU/Seproc (peça 9) , reiterado pelo Ofício 70217/2020-TCU/Seproc (peça 13) , a Prefeitura foi instada para que se manifestasse sobre a possibilidade de o TCU vir a determinar a anulação ou correção do certame  (peça 8) , sem que o gestor se manifestasse a respeito. Por sua vez, a empresa J.F.E. Empreendimentos e Construções Ltda. também foi convidada a se manifestar nos mesmos termos e permaneceu silente, apenas acrescentando que no momento a obra encontra-se paralisada (peça 18, p. 3 - TC Processo 039.172/2020-1) . Somando-se a isso, consta no Simec que a Tomada de Preços 006/2020 está na situação de 'Em execução' com o percentual de apenas 2,57%, com a última vistoria realizada pelo Município em 19/1/2021 (peça 21, p. 7) , o que reduz o risco de uma cautelar suspendendo a obra vir a prejudicar serviços prestados à população.
87. Portanto, de imediato será proposto determinar cautelarmente à Prefeitura de Euclides da Cunha, BA, que suspenda a contratação decorrente da Tomada de Preços 006/2020, para 'Construção Creche padrão FNDE (Proinfância tipo 01) no Loteamento Nossa Senhora de Lourdes, Sítio Pascoal', no valor máximo de R$ 2.749.352,93, e os atos dela decorrentes, até que este Tribunal se pronuncie quanto ao mérito das questões tratadas neste processo, alertando-a quanto à possibilidade de o Tribunal vir a confirmar em definitivo os efeitos da determinação cautelar, anulando o respectivo edital, termo de referência do certame e respectivo contrato.'
31. Adicionalmente, referida unidade instrutiva propõe a audiência do prefeito para que, no prazo de quinze dias, apresente razões de justificativa pela intempestividade e incompletude da resposta ao Ofício 47658/2020-TCU/Seproc, devidamente oficiado e reiterado conforme apontado na instrução, bem como a respeito dos indícios de irregularidades constatadas nas Tomadas de Preços 006/2020 e 007/2020, conforme peça 22:
'I) determinar cautelarmente, com fundamento no art. 276, caput, do Regimento Interno do TCU, que a Prefeitura de Euclides da Cunha, BA, suspenda o contrato decorrente da Tomada de Preços 006/2020, cujo o objeto é a construção de creche padrão FNDE (Proinfância tipo 01) no loteamento Nossa Senhora de Lourdes, sítio Pascoal, firmado com a empresa J.F.E. Empreendimentos e Construções Ltda. (CNPJ 20.555.337/0001-72) no valor de R$ 2.710.968,84 e os atos dela decorrentes, até que este Tribunal se pronuncie quanto ao mérito das questões tratadas neste processo, alertando-a quanto à possibilidade de o Tribunal vir a confirmar em definitivo os efeitos da determinação cautelar anulando o respectivo edital, o termo de referência do certame e o respectivo contrato.
II) realizar, com fundamento no art. 250, inciso IV, c/c o art. 237, parágrafo único, do RI/TCU, a audiência do prefeito do Município de Euclides da Cunha, BA, senhor Luciano Pinheiro Damasceno e Santos (CPF XXX.979.545-XX) , para que, no prazo de quinze dias, apresente razões de justificativa pela intempestividade e incompletude da resposta ao Ofício 47658/2020-TCU/Seproc, devidamente oficiado e reiterado conforme demonstrado nessa instrução, bem como  apresente razões de justificativa a respeito dos seguintes indícios de irregularidades constatadas nas Tomadas de Preços 006/2020 e 007/2020:
II.1) exigência, no subitem 5.1.2, alínea 'b.1.7' do edital, de itens que não preenchem cumulativamente os requisitos de maior relevância e valor significativo, e em alguns casos com especificações excessivas, em afronta ao art. 30, § 1º, I, da Lei 8.666/1993 e à Súmula 263 do TCU;
II.2) exigência do subitem 5.1.2, alínea 'd' do edital, para que os profissionais listados no subitem 5.1.2, alínea 'd.1' façam parte do quadro permanente 'na data prevista para entrega da proposta', contrariando o art. 3°, § 1º, inciso I, e art. 30, § 1º, inciso I, ambos da Lei 8.666/1993 e, em desacordo com jurisprudência do TCU;
II.3) exigência no subitem 5.1.5 alínea 'c' do edital de apresentação de certificado de registro cadastral na prefeitura municipal de Euclides da Cunha, BA, extrapolando os limites do art. 30 da Lei 8.666/1993 e jurisprudência do TCU.
III) realizar diligência, com fundamento no caput do art. 157 do Regimento Interno do TCU, à Prefeitura do Município de Euclides da Cunha, BA, para que, no prazo de 15 dias, encaminhe cópia integral dos processos das Tomadas de Preços 006/2020 e 007/2020, e respectivos processos de contratação e de pagamento, em meio digital.
IV) encaminhar à Prefeitura de Euclides Cunha, BA, cópia das peças 1 a 4 deste processo e cópia da presente instrução, a fim de subsidiar as manifestações requeridas.'
32. Feito esse breve resumo, DECIDO.
33. Inicialmente, e em complemento, cabe o registro de que nos certames verificou-se que mais de trinta empresas retiraram o edital, porém, devido aos procedimentos restritivos adotados, apenas duas restaram habilitadas, sendo a empresa JFE vencedora em ambas as tomadas de preços.
34. Em consonância com as exposições apresentadas na instrução da SeinfraUrbana, e considerando que não foram afastados os indícios de irregularidade apontados, os quais concorreram para a indevida restrição da participação de maior número de empresa na Tomada de Preços 006/2020, entendo configurados os requisitos do fumus boni juris e periculum in mora. 
35. Levo em consideração, ainda, que já vige cautelar suspensiva da Tomada de Preços 007/2020, adotada pelo Ministro-Substituto André Luís de Carvalho, referendada pelo Plenário mediante o Acórdão 2499/2020-TCU-Plenário, certame que contou com idênticos indícios de irregularidades, de maneira que acolho as proposições alvitradas no sentido de determinar a suspensão do procedimento licitatório Tomada de Preços 006/2020, e atos dele decorrentes, o que inclui o contrato celebrado, bem assim a audiência do prefeito, responsável último pela realização do certame com os referidos vícios.
36. Tendo em vista a necessidade de examinar-se o mérito de todas as representações formuladas, reunidas neste processo, compreendendo ambos os certames, entendo necessário fixar-se prazo, nos termos do art. 250, inciso V, do Regimento Interno/TCU, para a manifestação quanto ao mérito das questões levantadas em ambas as cautelares, as quais contam com as oitivas unicamente relativas à adoção da medida de urgência (requisitos) , seja de maneira prévia (art. 276, § 2º, do RITCU) ou posterior (art. 276, § 3º, do RITCU) .
37. Ante o exposto e com fulcro nos arts. 157, 237, inciso VII, e parágrafo único, 250 e 276 do Regimento Interno/TCU, acolhendo o exame da SeinfraUrbana conheço da representação e DETERMINO:
37.1. cautelarmente à Prefeitura Municipal de Euclides da Cunha/BA, com fundamento no art. 276, caput, do Regimento Interno do TCU, que suspenda todos os atos decorrentes da Tomada de Preços 006/2020, cujo objeto é a construção de creche padrão FNDE (Proinfância tipo 01) no loteamento Nossa Senhora de Lourdes, sítio Pascoal, incluindo o contrato dela decorrente, celebrado com a empresa J.F.E. Empreendimentos e Construções Ltda. (CNPJ 20.555.337/0001-72) no valor de R$ 2.710.968,84 e todos os demais atos dela decorrentes, até que o Tribunal se pronuncie quanto ao mérito das questões tratadas neste processo, alertando-a quanto à possibilidade de o Tribunal vir a confirmar em definitivo os efeitos da determinação cautelar anulando o respectivo edital, o termo de referência do certame e o respectivo contrato;
37.2. a fixação do prazo de 15 (quinze) dias, com fundamento no art. 250, inciso V, do Regimento Interno/TCU, com vistas a que a Prefeitura Municipal de Euclides da Cunha/BA e a empresa J.F.E. Empreendimentos e Construções Ltda. se manifestem, no mérito, sobre as irregularidades apontadas nestes autos (principais e apensos) , relativas às Tomadas de Preços 006/2020 e 007/2020, suspensas cautelarmente por este Despacho e pela decisão confirmada mediante o Acórdão 2499/2020-TCU-Plenário;
37.3. a expedição de alerta às partes com vistas a que tomem ciência da possibilidade de o Tribunal vir a (i) determinar a anulação do procedimento licitatório, ou (ii) determinar a adoção de outras medidas cabíveis e necessárias ao exato cumprimento da lei;
37.4. seja requerido à Prefeitura Municipal de Euclides da Cunha/BA, considerando a possibilidade de construção participativa das deliberações deste Tribunal, nos termos do art. 14 da Resolução-TCU 315/2020, que apresente informações atualizadas sobre os procedimentos licitatórios e respectivos contratos, e, caso queira, se manifeste desde logo quanto às eventuais consequências práticas da implementação daquelas medidas (suspensão e possível anulação da licitação) , incluindo seus impactos, além de eventuais alternativas que possam ser adotadas para a mitigação ou correção das irregularidades apontadas na representação, o que inclui as decorrentes do poder de autotutela previsto no art. 49 da Lei 8.666/1993, por analogia, e nas Súmulas 376 e 473 do Supremo Tribunal Federal, e a apresentação de possíveis ações corretivas que poderão ser tomadas para prevenir ou corrigir os referidos indícios de irregularidades detectados ou remover seus efeitos, desde já;
37.5. seja informado à Prefeitura Municipal de Euclides da Cunha/BA, com relação à construção participativa de deliberações, de que:
37.5.1. a sua manifestação quanto às alternativas para corrigir os indícios de irregularidades verificados e quanto aos impactos das possíveis medidas a serem adotadas pelo TCU será avaliada por ocasião das decisões futuras a serem adotadas neste processo, mas não vinculam as decisões desta Corte de Contas, notadamente quando os riscos decorrentes de sua adoção e/ou da manutenção de situação irregular não se coadunarem com o interesse público que se pretende tutelar;
37.5.2. a ausência de manifestação no prazo estipulado não impedirá o andamento processual, podendo o TCU vir a prolatar decisão de mérito, caso haja elementos suficientes que caracterizem afronta às normas legais e/ou possibilidade de ocorrência de prejuízos à Administração;
37.6. a realização de audiência do responsável Sr. Luciano Pinheiro Damasceno e Santos (CPF XXX.979.545-XX) , prefeito do Município de Euclides da Cunha/BA, com fundamento no art. 43, inciso II, da Lei 8.443/1992 c/c 250, inciso IV do RI/TCU, para que, no prazo de 15 (quinze) dias, apresente razões de justificativa pela intempestividade e incompletude da resposta ao Ofício 47658/2020-TCU/Seproc, devidamente oficiado e reiterado conforme demonstrado na instrução da SeinfraUrbana, bem como suas razões de justificativa a respeito dos seguintes indícios de irregularidades constatadas nas Tomadas de Preços 006/2020 e 007/2020 causadoras de severas restrições à competitividade evidenciadas pelo baixo número de licitantes participantes e efetivamente habilitados naqueles certames:
34.3.1. exigência, no subitem 5.1.2, alínea 'b.1.7' do edital, de itens que não preenchem cumulativamente os requisitos de maior relevância e valor significativo, e em alguns casos com especificações excessivas, em afronta ao art. 30, § 1º, I, da Lei 8.666/1993 e à Súmula 263 do TCU;
34.3.2. exigência do subitem 5.1.2, alínea 'd' do edital, para que os profissionais listados no subitem 5.1.2, alínea 'd.1' façam parte do quadro permanente 'na data prevista para entrega da proposta', contrariando o art. 3°, § 1º, inciso I, e art. 30, § 1º, inciso I, ambos da Lei 8.666/1993 e, em desacordo com jurisprudência do TCU;
34.3.3. exigência no subitem 5.1.5 alínea 'c' do edital de apresentação de certificado de registro cadastral na prefeitura municipal de Euclides da Cunha/BA, extrapolando os limites do art. 30 da Lei 8.666/1993 e jurisprudência do TCU;
34.4. a realização de diligência à Prefeitura do Município de Euclides da Cunha/BA, para que, no prazo de 15 dias, encaminhe cópia integral dos processos das Tomadas de Preços 006/2020 e 007/2020, e respectivos processos de contratação e de pagamento, em meio digital;
35. Por fim, DETERMINO o envio de cópia das peças 1 a 4, da instrução técnica de peça 22, juntamente com cópia deste Despacho às partes, a fim de subsidiar suas manifestações, franqueando-se desde logo o acesso a estes autos pela prefeitura e empresa contratada, inclusive a eventuais peças sigilosas, caso desejem obtenção de vista/cópia eletrônica, bem como posterior envio dos autos à SeinfraUrbana para prosseguimento da análise após o prazo fixado das oitivas determinadas a serem remetidas pela Seproc.
À Seproc para as comunicações."
É o relatório.

Cássio Carvalho Batista (19682/OAB-BA); Ramon Moura Ribeiro (26.532/OAB-BA) e outros, representando Luciano Pinheiro Damasceno e Santos.

Não atuou.

REPRESENTAÇÃO COM PEDIDO DE MEDIDA CAUTELAR EM FACE DE LICITAÇÃO CONDUZIDA PELA PREFEITURA DE EUCLIDES DA CUNHA VISANDO A SELEÇÃO DE EMPRESA PARA CONSTRUÇÃO DE CRECHE. OITIVA PRÉVIA. NÃO AFASTAMENTO DOS REQUISITOS ENSEJADORES DA CAUTELAR. ADOÇÃO DA CAUTELAR SUSPENSIVA. FIXAÇÃO DE PRAZO PARA AS MANIFESTAÇÕES DE MÉRITO. AUDIÊNCIA DO GESTOR MUNICIPAL. REFERENDO. 1. O Plenário ou o relator, em caso de urgência, de fundado receio de grave lesão ao erário, ao interesse público, ou de risco de ineficácia de decisão de mérito, poderá, de ofício ou mediante provocação, adotar medida cautelar, com ou sem prévia oitiva da parte, determinando, entre outras providências, a suspensão do ato ou do procedimento impugnado, até que o Tribunal decida sobre o mérito da questão suscitada, nos termos do art. 45 da Lei 8.443/1992. 2. O despacho do relator que adota a cautelar deve ser submetido ao Plenário para referendo, nos termos do art. 276, § 1º, do RI/TCU.

REPRESENTAÇÃO (REPR)

Secretaria de Fiscalização de Infraestrutura Urbana (SeinfraUrbana).

Trago à deliberação deste Plenário despacho que adotei concedendo medida cautelar com vistas que a Prefeitura Municipal de Euclides da Cunha/BA suspenda todos os atos decorrentes da Tomada de Preços 006/2020, cujo objeto é a construção de creche padrão FNDE (Proinfância tipo 01) no loteamento Nossa Senhora de Lourdes, Sítio Pascoal, incluindo o contrato dela decorrente, celebrado com a empresa J.F.E. Empreendimentos e Construções Ltda., no valor de R$ 2.710.968,84, até que o Tribunal se pronuncie quanto ao mérito das questões tratadas neste processo.
2.	A matéria tem origem em representação formulada pela empresa Ympactus Construtora e Transportes Eireli, a qual apontou a existência de cláusulas que frustrariam o caráter competitivo do certame. 
3.	Após a realização de oitiva prévia, mantiveram-se os indícios de irregularidades apontados, conforme instrução da SeinfraUrbana, verificando-se o enquadramento da situação aos requisitos ensejadores da tutela de urgência (fumus boni juris e periculum in mora) . Ademais, em representação, juntada a estes autos, em que repetidas as mesmas irregularidades pelo ente municipal noutra tomada de preços contemporânea à aqui referida, este Tribunal já adotou cautelar, que se encontra vigente, objeto do Acórdão 2499/2020-TCU-Plenário, Relator Ministro-Substituto André Luís de Carvalho.
4.	Os fundamentos para a adoção da medida cautelar encontram-se devidamente indicados no Despacho que proferi, transcrito no relatório precedente, baseados em análise preliminar da matéria empreendida pela SeinfraUrbana, consoante instrução de peça 22.
5.	Como sabido, nos termos do art. 276 do Regimento Interno o Plenário ou o relator, em caso de urgência, de fundado receio de grave lesão ao erário, ao interesse público, ou de risco de ineficácia de decisão de mérito, poderá, de ofício ou mediante provocação, adotar medida cautelar, com ou sem prévia oitiva da parte, determinando, entre outras providências, a suspensão do ato ou do procedimento impugnado, até que o Tribunal decida sobre o mérito da questão suscitada, nos termos do art. 45 da Lei 8.443/1992.
6.	Todavia, o despacho do relator que adota a cautelar deve ser submetido ao Plenário para referendo, nos termos do art. 276, § 1º, do RI/TCU, razão pela qual o trago, nesta oportunidade, à deliberação deste Colegiado.
Dessarte, ante as razões de decidir apresentadas no relatório precedente e com fundamento no art. 276, § 1º, do Regimento Interno do TCU, manifesto-me por que seja adotado o acórdão que ora submeto à apreciação deste Colegiado. 
TCU, Sala das Sessões Ministro Luciano Brandão Alves de Souza, em 17 de março de 2021.
AUGUSTO SHERMAN CAVALCANTI 
Relator